最高法院刑事判決　　　　　　　　　　　　　　　八十七年度台上字第三四六七號
　　上訴人　台灣高等法院檢察署檢察官
　　被　告　甲○○
右上訴人因被告偽造文書案件，不服台灣高等法院中華民國八十六年九月三十日第二
審更審判決（八十六年度重上更(三)字第一一○號，起訴案號：台灣板橋地方法院檢察
署八十一年度偵字第二四○七號），提起上訴，本院判決如左：
    主  文
原判決撤銷，發回台灣高等法院。
    理  由
本件原判決以：公訴意旨以同案被告林富全（已於民國八十五年二月二十九日死亡，
經原審法院諭知公訴不受理）係林公日祭祀公業管理人，受該祭祀公業派下員全體之
委託，負有處理與該祭祀公業有關一切事務之職權。林淑美、林金欗則係該祭祀公業
派下，與翁中俊（七十九年八月十六日死亡，另為不起訴處分）均為同胞姊弟。七十
五年間該祭祀公業出售土地獲得款項，其中應分配給林淑美、林金欗新台幣（下同）
八百萬元，林富全於處理本筆款項發放時，明知該款應由本人親自領取，於委託他人
代領時，亦應詳實核對有關文件，以防冒領，竟不思此圖，於翁中俊夥同其子即被告
甲○○共同偽造林淑美委託書、印章向祭祀公業提出，詐領該筆款項時，未向本人查
證，亦未命本人到場說明該委託事項是否真正，即意圖為翁中俊、甲○○二人不法之
利益，貿然讓該二人自七十九年九月二十四日起，陸續分十期冒領應分配給林淑美、
林金欗款項計七百八十萬元得逞。案經林金欗訴請台北市政府警察局移送偵辦。因認
被告甲○○牽連涉犯刑法第二百十六條、第二百十條之偽造私文書、第二百十七條第
一項之偽造印章、第三百三十九條第一項之詐欺罪嫌云云。經審理結果，認被告之犯
罪不能證明，因而維持第一審諭知被告無罪之判決，駁回檢察官在第二審之上訴，固
非無見。
惟查：審理事實之法院對於被告有利及不利之證據，應一律注意，詳為調查，綜合全
案證據資料，本於經驗法則以定其取捨，並將取捨證據及得心證之理由於判決內詳為
說明。故證據雖已調查，而尚有其他部分並未調查，仍難遽為被告有利或不利之認定
；苟非調查之途已窮，而被告之犯罪嫌疑仍屬不能證明，要難遽為無罪之判斷；如有
應調查之證據未予調查，率行判決，其判決當然為違背法令。(一)、告訴人林金欗主張
其與林淑美二人所應得之祭祀公業土地分配款七百八十萬元係以九張支票支付，據該
祭祀公業出具之證明書載明係由被告與其父親翁中俊代林淑美領取，有該證明書附卷
可稽（見第一審卷第八十三頁）；而林淑美之夫郭令望於原審法院證稱：林淑美生前
並無出具委託書委託他人代領上開款項，支票背面之背書是假的，簽名也是假的等語
（見原審法院八十三年度上更(一)字第三六五號卷第三十二頁正、背面）。然卷附之上
開支票九張背面確有部分有林淑美之簽名或蓋有林淑美之印文。則該簽名或印文是否
為被告所為，非不可調查支票原本及搜集被告之筆跡送請有關機關鑑定以查明究竟。
此經本院前次發回時予以指明，原審雖曾向台北區中小企業銀行函調支票原本，經該
行函復稱因支票經整理存檔，不便拆散云云（見原審法院上更(二)字第二八一號卷第八
六頁，重上更(三)字第一一○號卷第十三頁）。惟「不便拆散」並非「不能拆散」，縱
令不能將上開支票原本單張拆下，亦非不能協同該行派員將存檔之支票原本全冊送請
鑑定機關與被告之筆跡加以鑑定。原審對此與被告被訴之犯行有重要關係之事項，仍
未送鑑定，徒以肉眼辨識比對，而遽認定非被告所為，尚嫌速斷，其職權調查之能事
嫌有未盡。(二)、上開支票其中八紙依第一商業銀行總行儲蓄部函覆原審，證明由翁中
俊以其在該行之第八三四九八號帳戶兌領，此有該行八十二年十月二十二日一儲字
第二八二號函附卷可稽（見原審法院八十二年度上易字第一八九四號卷第八十九頁）
，而另一紙支票則係由黃利成提示兌領，亦有彰化商業銀行永和分行八十二年九月一
日彰永和第四七九號函在卷可稽（見同上卷第八十六頁）。惟證人黃利成於原審法院
先證稱：一位六十幾歲之翁姓者在二、三年前已死亡，因沒有戶頭，他結拜陳清風交
我提示後再拿給翁某，翁某即翁中俊等語（見原審法院八十四年度上更(二)字第二八一
號卷第八十二、八十三頁）；嗣在原審第三次更審時改稱：是翁中俊本人親自拿支票
交給伊，翁中俊是陳清風介紹認識的，那時翁中俊沒有開戶等語。其前後證詞不盡相
符，何者可信？原審未將調查之結果及取捨之理由於判決內加以說明，亦有理由不備
之違誤。又被告之父翁中俊生前以其名義存放於第一商業銀行之定期存款四百萬元，
於其死亡當日（七十九年八月十六日），由其女（即被告之妹）翁雪玲出面至銀行辦
理解約提領手續，有第一商業銀行八十三年八月十六日儲字第一八七號函附之定期存
單及大額領款備查簿影本在卷可稽，被告為翁中俊之長子，事關遺產權益，依常情難
諉謂不知。況翁雪玲於第一審調查時矢口否認有出面辦理其父上開存款解約提領之事
，稱不知其父四百萬元存款之事；嗣於原審更審時自銀行查出係其辦理解約提領之後
，始承認該存款之解約提領係伊出面所辦，並稱是其父死亡前一天交待伊去辦，其父
有說是祭祀公業的錢，伊辦完那天下午其父就死了云云（見原審法院八十二年度上更
(一)字第三六五號卷第五十八頁）。似仍有隱情，否則何以在第一審尚在調查何人去辦
理該筆四百萬元存款解約時，翁雪玲不據實陳述？且被告迄今仍稱不知該四百萬元存
款之事。又參以翁中俊係七十九年八月十六日下午一時許病逝，有其訃聞影本在卷可
稽（見第一審卷第四十九頁）。則翁雪玲上開所稱係其父死亡前叫伊辦理存款解約事
，及伊辦妥當日下午其父即死亡云云，是否與事實相符，尚非無疑。該筆存款究竟係
何人指使翁雪玲前去領取，領取後其流向如何？攸關被告是否知情及與其父翁中俊有
無共謀犯罪關係之認定，原審未深入調查，以明真相，遽為被告有利之判決，亦有應
於審判期日調查之證據，而未予調查之違法。上訴意旨，指摘原判決不當，尚非全無
理由，應認仍有撤銷發回更審之原因。
據上論結，應依刑事訴訟法第三百九十七條、第四百零一條，判決如主文。
中      華      民      國    八十七    年      十      月     十五     日
                              最高法院刑事第七庭
                                  審判長法官  董  明  霈
                                        法官  丁  錦  清
                                        法官  賴  忠  星
                                        法官  王  居  財
                                        法官  蘇  振  堂
      右正本證明與原本無異
                                              書  記  官
中      華      民      國    八十七    年      十      月    二十三    日
